【裁判字號】    99,台上,5283
【裁判日期】    990820
【裁判案由】    妨害性自主
【裁判全文】
最高法院刑事判決            九十九年度台上字第五二八三號
上  訴  人  台灣高等法院花蓮分院檢察署檢察官
被      告  甲○○
選任辯護人  林武順律師
上列上訴人因被告妨害性自主案件，不服台灣高等法院花蓮分院
中華民國九十七年九月十九日第二審更審判決（九十七年度上更
(一)字第六０號，起訴案號：台灣花蓮地方法院檢察署九十二年度
偵字第三九一號），提起上訴，本院判決如下：
    主  文
原判決撤銷，發回台灣高等法院花蓮分院。
    理  由
本件原判決以公訴意旨略稱：被告甲○○自民國八十九年六月二
十九日起，僱用已成年之印尼籍勞工Ａ女（姓名年籍詳卷），在
花蓮縣鳳林鎮○○里○○路○○巷十號住處，擔任家庭監護工，
Ａ女於受僱期間，與鄰居○○所僱用之印尼籍勞工WATI結為好友
，並因此結識○○，進而相戀。九十一年九月二十七日凌晨二時
許，被告於飲酒之後，基於強制性交之故意，二度敲打一樓Ａ女
的房門，詢問其妻的去處，第三度敲打Ａ女房門時，Ａ女開門向
被告說：「我想睡覺，老闆為什麼一直來？這樣明天我會爬不起
來」等語，並用手關門，被告竟用力推開房門進入，將Ａ女推靠
到牆壁上，動手脫Ａ女衣服，Ａ女奮力掙扎，將衣服緊緊捉住，
並大喊「老闆你要作什麼」，被告聞言隨即甩Ａ女一個耳光，並
用手摀住Ａ女嘴巴，Ａ女突然遭此暴力攻擊，產生極大的恐懼而
不知如何反應，被告遂將Ａ女推倒在床上，以嘴吸Ａ女的脖子，
再用手撫摸Ａ女下體，並把手指插入Ａ女的陰道內，然後用腳壓
住Ａ女的腳，再以手將其生殖器插入Ａ女的陰道內，完事後，甲
○○要求Ａ女至浴室洗澡，待Ａ女洗畢，被告再進入浴室內洗浴
後離去。Ａ女因怕丟掉工作，只在同年九月二十八日清晨向WATI
哭訴，並請WATI查看其脖子，而不敢告訴其他人。又因懼怕再度
受到欺侮，不敢在原住處過夜，遂自九十一年九月二十八日起迄
同年十月九日止，多次在男友○○家過夜，嗣於同年十月九日十
五時，在○○追問下，始告知上情，經○○帶同前往警局報案。
因認被告涉犯刑法第二百二十一條第一項之強制性交罪嫌云云。
經審理結果，認為不能證明被告犯罪，因而撤銷第一審論處被告
強制性交罪刑之判決，改判諭知被告無罪，固非無見。惟查：
（一）審理事實之法院對於被告有利及不利之證據，應一律注意
，詳為調查，綜合全案證據資料，本於經驗法則以定其取捨，並
將取捨證據及得心證之理由於判決內詳為說明，方為適法。原判
決依據證人即被告妻子○○於第一審審理時證稱：當時未聽見任
何爭吵聲音，且家中有被告父親、妻子及二名子女在家等語，認
為Ａ女所言不無疑問，而被告既無法預期Ａ女是否掙扎反抗並大
聲呼救，縱於夜間家中成員熟睡之際實行，仍極可能被家中成員
發現，被告豈有可能冒著被發覺之風險，選擇多數家庭成員皆在
之場合犯案，實難取信Ａ女所言不假云云（見原判決第六頁）。
惟證人○○另證述：「（在妳的房間內可否聽到一樓動靜？）如
果打開的話可以聽到，關起來就聽不到」、「（平常睡覺會不會
關門？）會，且會上鎖」、「（九十一年九月二十七日有幾個小
孩和你們同住家裡？）老三和老么都在家……他們的房間都在二
樓我房間對面」、「（公公）今年八十四歲，他有重聽、氣喘等
毛病」等語（見第一審卷第一一三、一一七、一一八頁）。如果
無訛，則依證人○○所述門關起來就聽不到動靜等客觀情況，被
告於夜間家中成員熟睡之際，在一樓Ａ女房間內對Ａ女實行性侵
害，即非如原判決所稱之「極可能被家中成員發現」，原判決置
○○前揭證言於不論，遽為上開有利被告之判斷，難認適法。
（二）原判決另謂：證人○○先後二次以Ａ女名義寄發存證信函
      ，要求被告出面解決性侵事件及請求工作酬勞損失，事後
      已據○○於新聞紙刊載二則道歉啟事，自承純係虛構抹黑
      被告，是證人○○證詞之真實性誠屬可疑云云（見原判決
      第九、十頁）。惟○○於第一審審理時結證：被告一直打
      電話向其恐嚇，又砸其車子，其有被打，才去登報，但內
      容被告不滿意，第二次是被告找其兒子去被告家裡，叫其
      兒子要如何刊登，內容不是其本意等語（見第一審卷第一
      六０、一六一頁），被告亦自承一直打電話給○○及有砸
      車之事實不諱（見同上卷第一六六頁），○○之車子被砸
      受損及其被毆打致頭部、身體多處瘀傷等情，復有照片九
      幀在卷可按（附於偵查卷證物袋內）。則○○於報上刊載
      二則道歉啟事，究係出於其本人之自由意思，抑係在不得
      已之情況下所為息事寧人之舉，即有研求之餘地。此於公
      平正義之維護，難謂無重大關係，原審未予調查釐清，逕
      認○○已經「自承純係抹黑被告」，於法亦有未洽。
      （三）原判決依證人○○及○○之證言，認Ａ女因不假外
            出及未善盡看護職責而遭到仲介公司多次警告，已
            清楚明白被告對其工作態度不滿之情，而Ａ女於九
            十一年九月二十八日擅離職守後，至十月九日始由
            男友○○偕同至警局報案，本案不能完全排除Ａ女
            設詞誣陷被告之疑慮云云（見原判決第八頁）。惟
            依卷內筆錄，證人○○曾證稱：「（被告何時跟你
            表示要與Ａ女解約？）案發後，因為Ａ女已經無法
            在被告家工作，所以我們建議被告先行解約」；證
            人○○亦證稱：「（為何會和Ａ女解約？）我們主
            動和Ａ女解約，因為她誣告我先生。（有沒有誰建
            議你們和Ａ女解約？）沒有」各等語（見原審卷第
            一０六、一二一頁）。如均不虛，則被告及其妻縱
            曾向仲介公司表示Ａ女工作不力，常不假外出，但
            若非Ａ女對本案提出告訴，被告及其妻並未實際採
            取解約的行動；且被告於九十一年六月二十九日聘
            僱期滿後，反而展延一年繼續聘僱Ａ女，此為被告
            所自承，並有行政院勞工委員會函、大業國際有限
            公司授權書、需求函等資料附卷可參（見偵查卷第
            二六至三一頁）。又證人○○一再表示其與Ａ女均
            未要求被告賠償Ａ女（見第一審卷第一五八、一五
            九頁、原審卷第七十三、七十四頁），被告亦承認
            Ａ女未取得分文賠償即返回印尼（見第一審卷第一
            七三至一七四頁），另依卷附花蓮縣政府社會工作
            員個案工作紀錄表所載，Ａ女在花蓮縣政府社會工
            作員○○訪視時曾表示：老闆（即被告）及老闆娘
            （即被告之妻）都對她很好，尤其是老闆娘，不會
            安排很多工作給她，一星期只要她整理家裡一到二
            次即可，也會按時將她的工資寄回印尼（見偵查卷
            第三三、三九頁），而Ａ女為印尼籍隻身來台工作
            之女性勞工，被告則為連任五屆之○○鎮鎮民代表
            ，倘上開卷證資料無誤，依Ａ女對於雇主及工作環
            境之滿意情形，被告與Ａ女在社會地位及人脈關係
            的落差程度，Ａ女是否會冒被解約遣送回印尼之危
            險而設詞誣陷被告，非無研求之餘地。原判決未綜
            合全部卷證資料，詳為勾稽論述，同有未合。
      （四）證人即花蓮縣政府社會工作員○○於偵查中證稱：
            其接到警方通報有外勞受雇主性侵害的案件後，就
            到慈濟醫院會合驗傷，當時Ａ女的情緒還好，但只
            要一提到當天受害經過，Ａ女就一直說很恐怖，表
            現出很害怕的樣子等語（見偵查卷第二十頁），卷
            附之花蓮縣政府社會工作員個案工作紀錄表診斷分
            析欄內並詳細記載：
      六、案主除有驚嚇、害怕等情緒外，對於此事之整體反應
      為沮喪及悲憤，因案主非常喜歡目前之工作，也在台灣交
      到可能為結婚對象之男友，本案發生後，工作可能不保，
      與男友之未來也可能產生變數。案主在日記中寫到：「為
      什麼會發生？如果不要發生就好了」，相當自責；在表六
      、陪同報案偵訊表（試填版）之備註欄記載：２、案主在
      詳述受暴經過時，情緒仍然激動、恐懼，眼眶不時泛紅。
      ３、翻譯李小姐除協助偵訊外，因同鄉關係，使得案主得
      以母語暢快的宣洩受害之痛苦與委屈，頗有安撫、鎮定案
      主情緒之功能等情（見偵查卷第三三、三九頁）。第一審
      受命法官亦曾勘驗警詢錄影帶親自觀察Ａ女在陳述時之自
      然情緒反應（見第一審卷第六十七頁以下），並認Ａ女表
      現出來的負面情緒反應，均無做作之情，且是典型創傷後
      壓力症候群之病徵，可以推知Ａ女確有經歷前述對身心造
      成重大創傷的性侵害事件等情（見第一審判決第八頁）。
      而Ａ女已於九十一年十二月六日離開台灣返回印尼，Ａ女
      於警詢中之指訴是否屬實，於公平正義之維護有重大關係
      ，原判決既認Ａ女之警詢筆錄有證據能力，倘對Ａ女在警
      詢中所為陳述之可信性存有疑慮，為發現真實起見，即應
      自行勘驗警詢錄影帶觀察Ａ女之自然情緒反應，藉以形成
      正確之心證，原審未自行勘驗查證，遽認Ａ女之指訴不足
      採信，而為有利被告之判斷，併有可議。以上或為上訴意
      旨所指摘，或為本院得依職權調查之事項，應認原判決仍
      有撤銷發回之原因。
據上論結，應依刑事訴訟法第三百九十七條、第四百零一條，判
決如主文。
中    華    民    國  九十九  年    八    月   二十   日
                      最高法院刑事第三庭
                          審判長法官  林  增  福
                                法官  張  清  埤
                                法官  陳  世  雄
                                法官  何  菁  莪
                                法官  黃  梅  月
本件正本證明與原本無異
                                      書  記  官
中    華    民    國  九十九  年    八    月  二十四  日
                                                     Ｍ

司法院資訊處製作；財團法人民間司法改革基金會備份。
